臺灣高等法院臺中分院民事判決
111年度上易字第93號
上  訴  人  吳三照
被  上訴人  吳三煌
訴訟代理人  陳盈光律師
複  代理人  柯忠佑律師
上列當事人間給付違約金事件，上訴人對於中華民國110年12月2
1日臺灣彰化地方法院110年度訴字第137號第一審判決提起上訴
，本院於中華民國111年5月4日言詞辯論終結，判決如下：
    主  文
上訴駁回。
第二審訴訟費用由上訴人負擔。
    事實及理由
壹、程序方面
　　上訴人經合法通知，未於言詞辯論期日到場，核無民事訴訟
    法第386條所列各款情形，爰依被上訴人之聲請，由其一造
    辯論而為判決。
貳、實體方面：
一、被上訴人主張：
　　兩造為兄弟，被上訴人為上訴人所成立並擔任負責人之○○開
    發有限公司（下稱○○公司)之股東，被上訴人前以○○公司盈
    餘未分派，向財政部中區國稅局○○分局（下稱國稅局○○分局
    ）提出檢舉，並對上訴人提出刑事告訴，經臺灣彰化地方檢
    察署（下稱彰化地檢)以109年度他字第1379號案件（下稱13
    79號偵查案件）偵查中。而上訴人則為被上訴人所成立並擔
    任負責人之○○○人力資源有限公司（下稱○○○公司)之股東，
    上訴人另以被上訴人擔任○○○公司負責人，涉犯業務侵占、
    背信、違反商業會計法、稅捐稽徵法等情，向國稅局○○分局
    等單位提出檢舉，並提出刑事告訴，經彰化地檢以109年度
    他字第1729號案件（下稱1729號偵查案件）偵查中。兩造為
    免相爭續生訟累，於民國109年7月20日簽立和解協議書(下
    稱系爭協議書)，其中第6條約定「甲（即上訴人，下同）乙
    （即被上訴人，下同）雙方各自對他方截至本協議書簽訂日
    前之檢舉案件(包含民、刑事、行政等一切案件)均不予以追
    究，以後亦不再追究」、第7條約定「甲方對○○○人力資源有
    限公司之所有帳務均予以承認，不再爭執，並不得對乙方或
    ○○○人力資源有限公司相關之其他人及帳務，為任何請求或
    主張」。嗣被上訴人即按系爭協議書之內容，具狀向彰化地
    檢表示不予追究○○公司及上訴人之責任，並行文國稅局○○分
    局，表示撤銷對○○公司之檢舉案，更於1379號偵查案件109
    年8月12日偵查庭表明兩造業已和解。詎上訴人不僅未具狀
    向彰化地檢表示不予追究被上訴人責任，甚且在1729號偵查
    案件於110年2月24日偵查庭向偵查機關盡為不利被上訴人之
    陳述，上訴人所為業已違反系爭協議書第6條、第7條約定，
    依系爭協議書第8條約定，上訴人即負有給付懲罰性違約金
    新臺幣(下同)1500萬元予被上訴人之義務，爰依系爭協議書
    第8條約定，一部請求上訴人給付500萬元等語。　
二、上訴人則以：
　　兩造簽立系爭協議書後，伊已恪遵協議內容，並無違約情事
    ，因系爭和解協議書第6、7條並無課予伊應積極具狀撤回告
    訴（發）之義務，又伊之所以在1729號偵查案件於110年2月
    24日偵查庭為不利被上訴人之陳述，乃起因於簽立系爭協議
    書時，伊之認知係雙方及訴外人即兩造之父吳○○等人之爭端
    統一解決，豈料，吳○○竟又對伊提起給付股利之訴訟(本院1
    09年度重訴字第165號)及侵占之告訴(彰化地檢109年度他字
    第2567號)，伊有遭矇騙之感，方於該次偵查庭向檢察事務
    官陳稱簽立系爭協議書係遭到勸誘，然而事實上伊庭後根本
    未再提供不利被上訴人之事證，且嗣已於110年11月17日，
    以刑事呈報狀對該案表示與被上訴人達成和解就本案不予究
    責，是上訴人自無違約。退步言之，縱認伊確已違約，被上
    訴人請求之違約金亦屬過高，應予酌減等語，資為抗辯。
三、原審判決結果及本件上訴聲明：
　㈠上訴人依系爭和解協議書第8條約定，起訴聲明求為判決：⑴
    上訴人應給付被上訴人500萬元，及自起訴狀繕本送達翌日
    起至清償日止，按週年利率百分之五計算之利息。⑵願供擔
    保，請准宣告假執行。
　㈡原審為一部勝訴、一部敗訴之判決，即判命：⑴上訴人應給付
    被上訴人50萬元，及110年2月4日至清償日止，按週年利率
    百分之五計算之利息。⑵被上訴人其餘之訴駁回。⑶訴訟費用
    由上訴人負擔十分之一，餘由被上訴人負擔。⑷本判決被上
    訴人勝訴部分得假執行；但上訴人如以50萬元為被上訴人預
    供擔保後，得免為假執行。⑸被上訴人其餘假執行之聲請駁
    回。
　㈢上訴人就其敗訴部分聲明不服，並上訴聲明：⑴原判決關於命
    上訴人給付被上訴人50萬元本息部分，及該部分假執行宣告
    ，暨訴訟費用之裁判均廢棄。⑵上開廢棄部分，被上訴人在
    第一審之訴駁回。（見本院卷第35頁）
　㈣被上訴人答辯聲明求為判決：上訴駁回。（見本院卷第47頁
    ）（原審判決被上訴人敗訴部分，未據被上訴人提起上訴或
    附帶上訴，該部分非本院審理範圍，不予贅述）。　
四、本件經整理兩造爭執、不爭執事項，並簡化爭點如下：
　㈠兩造不爭執事項：（見本院卷第68頁、第112頁、原審卷第28
    2頁）
  ⑴兩造於109年7月20日簽立系爭和解協議書，該協議書内容為
    真正，兩造均同意協議為有效。
  ⑵上訴人於110年10月28日原審最後言詞辯論期日時，尚未就彰
    化地檢109年度他字第1729號案件對被上訴人表示撤回，上
    訴人另於110年11月17日以刑事陳報狀對該案表示與被上訴
    人達成和解，就該案不予究責。　
  ㈡兩造爭執之事項：（見原審卷第282頁至第283頁、本院卷第6
    8頁、第112頁）
　⑴被上訴人主張上訴人下列①、②行為，違反系爭協議第6條約定
    ，有無理由？
　①上訴人就1729號案件偵查於110年2月24日所為不利於被上訴
    人陳述之偵訊筆錄。
　②上訴人於110年1月4日以臺中英才郵局2號撤銷系爭協議協議
    書之存證信函。　
　⑵被上訴人以上訴人違反系爭協議書第6條、第7條之約定，是
    否有理由？
　⑶被上訴人前項主張如有理由，被上訴人依系爭協議書第8條約
    定，請求上訴人給付懲罰性違約金應以多少為合理？
五、得心證之理由：
  ㈠被上訴人主張其曾以○○公司盈餘未分派，對上訴人提出告訴
    ，經彰化地檢以1379號偵查案件偵查，而上訴人曾以被上訴
    人擔任○○○公司負責人，涉犯業務侵占、背信、違反商業會
    計法、稅捐稽徵法等情，向國稅局○○分局等單位提出檢舉，
    並提出刑事告訴，經彰化地檢以1729號偵查案件偵查，嗣兩
    造為免相爭續生訟累，遂於109年7月20日簽立系爭協議書乙
    節，為上訴人所不爭執，並有系爭協議書在卷可稽（原審卷
    第23頁），堪信屬實。
　㈡上訴人確已違反系爭協議書第6、7條約定：
  ⑴被上訴人主張兩造簽立系爭協議書後，上訴人未依約具狀就1
    729號偵查案件表示不追究之意，且於110年2月24日偵查中
    表示要提供相關證據繼續追訴，仍為對被上訴人不利之陳述
    ，已屬違反系爭協議書第6、7條之約定等節，惟上訴人否認
    有違反系爭協議書情形，並以前詞置辯。經查，系爭協議書
    首行記載：「立協議書人吳三照（下稱甲方）、吳三煌（下
    稱乙方），茲為出資額股權買賣及家庭暴力傷害案件，雙方
    達成協議及和解，約定條款如后」，其中第6條約定「甲乙
    雙方各自對他方截至本協議書簽訂日前之檢舉案件(包含民
    、刑事、行政等一切案件)均不予以追究，以後亦不再追究
    」；第7條約定「甲方對○○○人力資源有限公司之所有帳務均
    予以承認，不再爭執，並不得對乙方或○○○人力資源有限公
    司相關之其他人及帳務，為任何請求或主張」。觀諸系爭協
    議書之目的及脈絡，可知兩造為息訟止爭，簽立系爭協議書
    ，約定互不追究系爭協議書簽訂日前之相互檢舉案件，且上
    訴人對於○○○公司之所有帳務均不再爭執，系爭協議書雖未
    具體約定就已提告之案件雙方應如何處理，惟從文義觀察，
    被上訴人仍負有「不追究協議書簽訂日前之所有檢舉案件」
    與「不爭執○○○公司所有帳務」之義務。　
　⑵雖上訴人辯稱其所以為系爭陳述，起因乃簽立系爭和解協議
    書時，以上訴人認知係雙方及訴外人即兩造之父吳○○等人之
    爭端統一解決，豈料，吳○○竟又對上訴人提起給付股利之訴
    訟(本院109年度重訴字第165號)及侵占之告訴(彰化地檢109
    年度他字第2567號)，上訴人有遭矇騙之感，方會於該次偵
    查庭詢問時稱簽立系爭和解書有遭到勸誘，並會提供對本件
    被上訴人不利之證據，並上訴人係依檢察事務官詢問，而為
    案件來龍去脈之事實陳述，並無涉及是否追究被上訴人之表
    示，且不能於偵查中為虛偽陳述，況事實上上訴人庭後根本
    未再提供不利被上訴人事證，且嗣後已於110年11月17日以
    刑事呈報狀對該案表示與被上訴人達成和解，就本案不予究
    責，上訴人自無違約行為存在云云。惟查：
　①上訴人簽立系爭協議書後，即有課予兩造「各自對他方截至
    本協議書簽訂日前之檢舉案件(包含民、刑事、行政等一切
    案件)均不予以追究，以後亦不再追究」，及課予上訴人「
    對○○○人力資源有限公司之所有帳務均予以承認，不再爭執
    」之義務，已如前述，然上訴人明知被上訴人已依約履行不
    追究上訴人責任之情況下，猶於1729號偵查案件110年2月24
    日偵查中，向偵查機關陳稱其簽立系爭協議書係遭到勸誘，
    否認系爭協議書之真正，並表示會再提出對被上訴人不利之
    證據，及表示○○○公司之盈餘有少給，財務上有第2份會計帳
    冊等語，顯見上訴人系爭陳述不僅否認兩造業已達成和解，
    更寓有向偵查機關表示仍要追究被上訴人刑事責任，請求繼
    續偵辦，及爭執○○○公司帳務之意。復參以上訴人於簽立系
    爭協議書後，曾於110年1月4日寄發台中英才郵局2號存證信
    函予被上訴人，表明其簽立系爭協議書時之意思表示係錯誤
    且遭脅迫，故主張撤銷意思表示，並認系爭協議書溯及既往
    失其效力，有上開存證信函在卷可佐（見原審卷第149頁至
    第161頁），足認上訴人主觀上已有拒絕履行系爭協議書之
    意。雖上訴人嗣後並未依系爭陳述，繼續提供對被上訴人不
    利之證據，並已於本件訴訟繫屬期間110年11月17日以刑事
    呈報狀對該案表示與被上訴人達成和解，就本案不予究責等
    語，是系爭協議書雖未課予兩造具狀撤回案件之義務，而難
    以上訴人未具狀表示就1729號偵查案件為撤回或不予追究，
    且上訴人嗣後亦未提供對被上訴人不利之證據，並具狀對該
    案表示與被上訴人和解不予究責等語，然就系爭陳述本身而
    言，應認足使偵查機關就該案件理解被上訴人有繼續追查究
    責之意，當時仍有使偵查機關繼續偵查致被上訴人遭受刑事
    訴追及判刑之可能，上訴人違反系爭協議書第6、7條約定之
    情形，不因上訴人嗣具狀表示不予究責或被上訴人最終獲不
    起訴處分而有不同，上訴人上開所辯，尚無足取。是以被上
    訴人主張上訴人違反系爭協議書第6、7條約定，應負違約責
    任等語，即屬可採。
　②再查，上訴人就1729號案件於109年8月12日偵查中，先稱一
    開始有這樣狀況，因為盈餘分配沒有釐清細項，故而產生誤
    會，後來被告吳三煌有將報稅資料及結算明細呈現出來，現
    在已經全部核算清楚等語，然於訂立系爭協議書後110年2月
    24日偵查中改稱：○○○公司之盈餘有少給，財務上有第2份會
    計帳冊等語（見本院卷第97頁），顯見上訴人不僅有前開於
    偵查中否認系爭協議書之真正及兩造業已和解之情形，且同
    時就原確認無誤之帳冊資料，於該次偵查中反改稱○○○公司
    盈餘有少給且有第2份會計帳冊，並否認系爭協議書之真實
    性，益徵上訴人有就已和解之案件再事爭執並追究之行為，
    且非基於陳述事實之意所為。其所辯係為事實陳述，並非追
    究之意，而無違反系爭協議書第6、7條云云，仍無可採。
　③至上訴人所辯因吳○○仍繼續對上訴人進行訴訟，其方未於偵
    查中主動表示撤回對被上訴人之訴訟或表明不追究之意，然
    吳○○並非系爭協議書之當事人，則吳○○是否另行對上訴人訴
    訟，本與兩造就系爭協議書之履行無涉，況被上訴人業已依
    約為撤回訴訟之表示，然上訴人於簽立系爭協議書後，猶寄
    發存證信函為拒絕履行系爭協議書表示，且於偵查中否認兩
    造已成立和解及系爭協議書之真正，並表示會提供其他證據
    繼續訴訟程序，至吳○○是否對上訴人進行訴訟，亦僅為上訴
    人拒絕履行系爭協議書之動機，並無影響上訴人拒絕履行系
    爭協議書之債務不履行情形，上訴人此部分所辯，委無足採
    。
　㈢被上訴人依系爭和解協議書第8條約定，請求上訴人給付懲罰
    性違約金50萬元，應屬可採：　　
  ⑴本件上訴人確已違反系爭和解協議書第6、7條約定，已據前
    述。又系爭和解協議書第8條約定「違約處罰：任一方違反
    上開約定者，應給付他方1500萬元以為懲罰性違約金」，則
    被上訴人依上開約定，請求上訴人給付懲罰性違約金，即屬
    有據
　⑵按違約金之約定，乃基於個人自主意思之發展、自我決定及
    自我拘束所形成之當事人間之規範，本諸契約自由之精神及
    契約神聖與契約嚴守之原則，契約當事人對於其所約定之違
    約金數額，原應受其約束。惟倘當事人所約定之違約金過高
    者，為避免違約金制度造成違背契約正義等值之原則，法院
    得參酌一般客觀事實、社會經濟狀況及當事人所受損害情形
    ，依職權減至相當之金額。又違約金過高之事實，依辯論主
    義之原則，應由債務人主張之，惟在訴訟中，若當事人抗辯
    其所約定之違約金過高，而所提出之訴訟資料不能使法院明
    暸該約定之違約金是否過高時，法院應運用訴訟指揮權與闡
    明權，令當事人為必要之陳述及聲明證據，再經由調查證據
    之程序將調查證據之結果，依同法第297條第1項及第199條
    第1項之規定，命兩造為充分完全之辯論，再參酌一般客觀
    事實、社會經濟狀況及當事人所受損害情形，以確定當事人
    間所約定之違約金有無過高及應否酌減（最高法院111年度
    台上字第161號民事判決參照）。
　⑶上訴人抗辯系爭協議書約定之違約金額過高，係以上訴人於
    簽立系爭協議書後即無任何實際追究被上訴人之行為，而被
    上訴人客觀上亦未受有任何損害，且被上訴人後續未遭受任
    何訴訟上請求，主張系爭違約金過高等語。然查，被上訴人
    因上訴人違反系爭協議書之約定，造成被上訴人受有支出相
    關訴訟費用及裁判費用之損害。又參諸系爭協議書第8條關
    於違約金金額之約定，核其目的係以高額違約金對雙方形成
    警惕及拘束之效力，而上訴人所為系爭陳述確有使被上訴人
    面臨刑事訴追所需承擔之風險及訴訟成本與壓力，且被上訴
    人業已於系爭協議書成立後，依約履行，減輕上訴人所需承
    擔之訴訟風險，並審酌兩造之學經歷、經濟及社會地位，上
    訴人為專科畢業，現為○○公司負責人，月收入為6萬元，名
    下有供自住之不動產（見本院卷第68頁至第69頁）；被上訴
    人則為○○專科學校○○部畢業，現為○○○公司負責人，曾任○○
    縣○○國際○○會常務監事、○○市救國團○○區團委會顧問，名下
    有供自住不動產（見本院卷第91頁），暨本件上訴人之違約
    情狀，嗣後已具狀對該案表示不予究責，以及被上訴人嗣未
    因該案遭受追訴，兩造各自經營○○公司、○○○公司，且互為
    股東及其資力狀況等情，認兩造上開約定之違約金尚屬過高
    ，就本件違約情節，應予核減為50萬元為公平合理。故而，
    本件被上訴人依系爭和解協議書第8條約定，請求被告給付5
    00萬元懲罰性賠償金，於50萬元以內，應屬有據，逾此部分
    ，即非有理。
　㈣綜上所述，本件被上訴人主張上訴人為反系爭協議書第6、7
    條，並依兩造間系爭協議書第8條約定，請求上訴人給付懲
    罰性違約金50萬元，及自起訴狀繕本送達翌日即110年2月4
    日起（見原審卷第41頁）至清償日止，按週年利率百分之五
    計算之利息，為有理由，應予准許。逾此範圍之請求，為無
    理由，應予駁回。原判決就上開應准許部分命上訴人如數給
    付，並依職權宣告假執行，於法並無不合。上訴意旨仍執前
    詞，指摘原判決不當，求予廢棄改判，為無理由，應駁回其
    上訴。
六、本件事證已臻明確，兩造其餘之攻擊或防禦方法及所用之證
    據，經本院斟酌後，認為均不足以影響本判決之結果，爰不
    逐一論列，附此敘明。
七、據上論結，本件上訴為無理由，依民事訴訟法第463條、第3
    85條第1項前段、第449條第1項、第78條，判決如主文。　
中　　華　　民　　國　　111 　年　　5 　　月　　25　　日
　　　　　　　　民事第六庭    審判長法　官  楊熾光
　　　　　　　　　　　　　　　　    法　官  郭玄義
　　　　　　　　　　　　　　　　    法　官  戴博誠
正本係照原本作成。
不得上訴。

　　　　　　　　　　　　　　　　    書記官  張惠彥
中　　華　　民　　國　　111 　年　　5 　　月　　25　　日